臺灣高雄地方法院民事判決　　　　　　　95年度小上字第26號
上　訴　人　甲○○
訴訟代理人　許芳瑞律師
訴訟代理人　劉玉秋
　　　　　　　　　　　　號
被上訴人　　圓山花鄉社區管理委員會
法定代理人　余睿岷
訴訟代理人　王美蘭
上當事人間請求給付管理費事件，上訴人對於民國95年3月15日
本院94年度鳳小字第1871號第一審判決提起上訴，本院民國96年
4 月25日言詞辯論終結，判決如下：
    主  文
原判決廢棄。
被上訴人在第一審之訴駁回。
第一、二審訴訟費用新臺幣貳仟伍佰元由被上訴人負擔。
    事  實及理  由
一、本件被上訴人起訴主張：上訴人為「圓山花鄉社區」之住戶
    ，門牌號碼為高雄縣鳥松鄉○○○街15巷2 號。本社區為和
    盛建設股份有限公司（以下簡稱和盛公司）於民國76年興建
    之別墅集合式住宅社區，相關公共設施之規劃均具有整體性
    ，因此和盛公司在78年即協助社區成立管理委員會，維護社
    區居住環境之品質。迄公寓大廈管理條例公布施行後，被上
    訴人即於88年間向主管機關高雄縣政府正式報准核備。期間
    上訴人皆依規定繳交管理費。惟自92年1 月起即拒繳管理費
    。總計至94年7 月止，共積欠31個月管理費，合計新臺幣（
    下同）77,500元，履經催告仍置之不理，爰聲明請求上訴人
    給付77,500元及自支付命令送達翌日起至清償日止，按年息
    5% 計 算之法定遲延利息。並於本院聲明：上訴駁回。
二、上訴人對於自92年1 月起即未再繳交管理費之事實並不爭執
    ，惟以：依公寓大廈公管理條例第3 條第2 款規定，數人區
    分一建築物，而各有其專有部分並其共用部分按其應有部分
    有所有權，則此數人皆為該區分所有建築物之區分所有權人
    。然上訴人向和盛公司所購買之房屋，係獨立之建物，並無
    任何共同使用部分，亦無任何公共設施，自無公寓大廈管理
    條例之適用。另和盛公司於78年輔導成立管理委員會時，公
    寓大廈管理條例並未公布，該委員會之成立欠缺法源依據。
    又上訴人於90年7 月以前確有繳交管理費，惟當時係因和盛
    街與和盛西街尚未開通，進出社區僅有一處出入口，基於被
    上訴人既在出入口設置保全人員，始依規定繳交管理費。惟
    90年鄉公所開通和盛街與和盛東西街等鄉道後，社區對外已
    有多處進出道路，且因和盛街及和盛東西街均為鄉道，鄉公
    所亦派人負責清潔維護，被上訴人已無存在之功能，始拒繳
    管理費等語，資為抗辯。並於本院審理時補稱：因「圓山花
    鄉社區」並非坐落於一宗土地之上，且被上訴人所稱之共同
    設施，在諸如游泳池及活動中心等不動產部分，均為私人所
    有，社區住戶無置喙餘地，另部分共同設施已遭拍賣，而其
    餘包括警衛崗哨、休閒椅、路牌、巷道鐵門部分，因鄉○○
    ○○○道路，甚有部分已占用公共道路，故均已無存在之實
    益，而不符得成立公寓大廈管理委員會之條件；再者，上訴
    人所有建物及建物坐落之基地，均係單獨所有，並無使用共
    同設施及其他土地，在無共有部分及約定共有部分，即無所
    謂公共管理問題，自無繳交管理費之問題；況被上訴人管理
    委員會之組織並不合法，應無當事人能力，被上訴人之訴並
    不合法等語。並聲明求為判決：(一)原判決廢棄；(二)被上訴人
    在第一審之訴駁回。
三、按原告之訴，有原告或被告無當事人能力之情形者，法院應
    以裁定駁回之，民事訴訟法第249 條第1 項第3 款定有明文
    。次按，第一審通常訴訟程序之規定，於第二審程序準用之
    ，同法第463 條亦有明文。又按管理委員會有當事人能力，
    固為84年6 月28日公布施行之公寓大廈管理條例第35條第1
    項所明定，惟在公寓大廈管理條例施行前已取得建造執照之
    公寓大廈，應依該條例規定成立管理組織，此觀92年12月31
    日修正前原公寓大廈管理條例第43條之規定自明；而92年12
    月31日修正後之公寓大廈管理條例亦於第55條規定：「本條
    例施行前已取得建造執照之公寓大廈，其區分所有權人應依
    第25條第4 項規定，互推1 人為召集人，並召開第一次區分
    所有權人會議，成立管理委員會或推選管理負責人，並向直
    轄市、縣 (市)主 管機關報備。」且此規定於公寓大廈管理
    條例於95年1 月16日修正公布施行時，未再修正。而上開條
    文所指之管理委員會，係指依公寓大廈管理條例所合法成立
    之管理委員會而言，苟管理委員會並非依公寓大廈管理條例
    之規定所合法成立，自無以管理委員會之名義，依該法條規
    定擔任訴訟當事人之餘地，此觀諸該法條之文義自明，亦即
    公寓大廈管理委員會須係依公寓大廈管理條例所定之程序成
    立者，始具備當事人能力，而公寓大廈管理條例施行前已成
    立之公寓大廈管理委員會，依上開條文之規定，亦應於公寓
    大廈管理條例施行後，依該條例所定程序，成立管理組織，
    始能取得當事人能力。另區分所有權人會議，由全體區分所
    有權人組成之，每年至少應召開定期會議1 次；公寓大廈應
    成立管理委員會或推選管理負責人。公寓大廈成立管理委員
    會者，應由管理委員互推1 人為主任委員，主任委員對外代
    表管理委員會。管理委員會之組織及選任應於規約中定之；
    而區分所有權人會議之決議，關於規約之訂定或變更，應有
    區分所有權人3 分之2 以上及其區分所有權比例合計3 分之
    2 以上出席，以出席人數4 分之3 以上及其區分所有權比例
    占出席人數區分所有權4 分之3 以上之同意行之，92年12月
    31日修正前公寓大廈管理條例第25條第1 項、第27條第1 項
    、第2 項、第31條第1 項第1 款分別定有明文。本件「圓山
    花鄉」社區，係於76年間即公寓大廈管理條例施行前即已建
    造完成，已如上述，揆諸首開規定，自應於公寓大廈管理條
    例施行後，依該條例之規定，召開區分所有權人會議，並以
    區分所有權人3 分之2 以上及其區分所有權比例合計3 分之
    2 以上出席，以出席人數4 分之3 以上及其區分所有權比例
    占出席人數區分所有權4 分之3 以上之同意訂定規約，於規
    約中明定管理委員會之組織及選任方式，始能合法成立管理
    委員會。經查：
（一）被上訴人雖主張「圓山花鄉」社區於76年間興建完畢，並
      於78年間由建商和盛公司協助成立管理委員會，復提出78
      年7 月9 日第一屆委員會第二次會議紀錄為證，惟被上訴
      人所提出之上開會議紀錄，並無法證明「圓山花鄉」曾經
      由全體住戶開會，並決議而成立管理委員會。
（二）被上訴人主張於88年間，因欲向主管機關即高雄縣政府申
      請准予備查，而於88年成立管理委員會（見本院卷第43 2
      頁），在88年5 月2 日召開住戶大會，並討論修訂住戶規
      約，同時改選下屆管理委員會委員，並提出圓山花鄉社會
      88年住戶大會會議紀錄（見本院卷第105 頁）及出席人員
      簽到簿（本院卷第118 頁至126 頁）各1 份為證。惟證人
      即88年5 月2 日開會當時之會議主席賴顯裕於本院證述：
      當時開會時為湊足法定開會人數，所以才會簽到，又因為
      要半數開會並不容易，所以在開完會後，才請住戶補簽，
      而從78年之後就是如此等語（見本院卷第404 、第405 頁
      ）；而另一證人即同為圓山花鄉之住戶曾陳腰治，亦證稱
      ：印象當中，伊等每年都有召開住戶大會，除了選主委外
      ，印象中賴顯裕主委會跟伊等提到要去辦登記的事情，伊
      等住戶都很高興，而因為住戶很多，伊等都要去拉住戶來
      簽到以湊足一半的65戶以上，有些被拉來的住戶也都會留
      下來開會，因為開完會有午餐，有些住戶是在午餐時才來
      ，會請他們補簽等語（見本院卷第40 9頁），則由上開證
      人賴顯裕及曾陳腰治之證詞可知，被上訴人所稱88年間因
      欲成立管理委員會所召開之住戶大會，並未達公寓大廈管
      理條例第31條所定之全體住戶3 分之2 以上之人數，甚至
      在開會時，實際到場之人數亦未達全體住戶2 分之1 ，否
      則豈有事後再請住戶補簽名之理。是被上訴人之管理組織
      顯非合法，並無當事人能力；又其縱然執有高雄縣政府所
      核發之公寓大廈管理組織報備證明，惟該報備證明亦僅為
      主管機關為行政管理所核發，與該管理組織是否合法無涉
      。
（三）被上訴人復抗辯：先前上訴人均有繳納管理費，應係承認
      管理委員會云云，惟因管理委員會應依公寓大廈管理條例
      之規定，依法成立，自難僅以上訴人及其他住戶均有繳納
      管理費之事實，即認管理委員會已默示成立。
（四）綜上所述，被上訴人並未依公寓大廈管理條例之規定，合
      法成立，自無當事人能力，揆諸前揭條文規定，其起訴自
      不合法，應予駁回。原審未及詳查，遽為上訴人不利之判
      決，自有未合，上訴人請求予以廢棄改判，為有理由，而
      應予准許。
（四）綜上所述，被上訴人因無當事人能力，其起訴自不合法。
      從而，被上訴人起訴所為之請求核屬無據，應予駁回。原
      審未及詳查，遽為上訴人不利之判決，自不合法，上訴人
      請求予以廢棄改判，為有理由，而應予准許。
（五）又本件事證已臻明確，兩造其餘攻擊防禦方法，與本院上
      開心證不生影響，爰不一一加以論駁；又被上訴人如補正
      當事人能力後，能否對上訴人就管理費部分有所主張，因
      已非本院在本件能予以審究，亦不加以審酌，均併此敘明
      。
四、末小額訴訟之上訴程序，法院為訴訟費用之裁判時，應確定
    其費用額，民事訴訟法第436 條之32第1 項、第436 條之19
    第1 項已規定甚明。查本件第1 、2 審訴訟費用分別為1,00
    0 元、1,500 元，合計為2,500 元，均應由被上訴人負擔，
    爰諭知如主文第3 項所示。
五、據上論結，本件上訴為有理由，依民事訴訟法第436 條之32
    第1 項、第2 項、第436 條之19第1 項、第450 條、第78條
    ，判決如主文。
中　　華　　民　　國　　96　　年　　5 　　月　　9 　　日
                 民事鳳山分庭審判長法　官　朱玲瑤
                                   法　官　呂憲雄
                                   法　官　李怡諄
上正本係照原本作成，證明與原本無異。
本件不得上訴。
中　　華　　民　　國　　96　　年　　5 　　月　　9 　　日
                                   書記官  林豐富
